---
title: "Ályktunartölfræði"
---

Góð leið til að átta sig á líkindadreifingum gagna er með hermunum. Í þessum kafla munum við annars vegar fjalla um hvernig velja má slembiúrtök í R og hins vegar fjalla um endurvalsaðferðir. Endurvalsaðferðir eru geysilega öflugar aðferðir sem nota má til að reikna öryggisbil og framkvæma tilgátupróf fyrir nánast hvaða lýsistærð sem er og byggja margar gerðir af útreiknuðum öryggisbilum í R á slíkum aðferðum. Í kafla 6.1 lýsum við hvernig nota má skipunina `sample()` til að velja slembiúrtök. Í kafla 6.2 kynnumst við skipuninni `replicate()` og sýnum með henni fram á virkni höfuðsetningar tölfræðinnar. Að því loknu notum við sömu skipun til að reikna öryggisbil í kafla 6.3.

# Slembiúrtök valin

::: {.callout-note}
## Aðferð: sample()

**Inntak:** nafn á vigri og stærð úrtaks  

**Úttak:** úrtak

**Helstu stillingar:** replace, prob
:::


R býr yfir skemmtilegri skipun sem við getum bæði notað til að velja úrtak úr endanlegu þýði en einnig til að líkja eftir slembnu fyrirbæri sem er mælt aftur og aftur. Það er skipunin `sample()`. Skipunin er mötuð með tvennu, annars vegar vigri sem inniheldur þýðið okkar (allar mögulegar útkomur) sem við viljum velja úr og hins vegar heildarfjölda þeirra mælinga sem við viljum safna (stærð úrtaksins). Gætið þess að gefa fyrst útkomumengið og svo fjölda mælinga. Í hjálpinni sjáum við líka að 
` hefur tvo stillingamöguleika, `replace` og `prob`. Sjálfgefnu stillingarnar eru `replace=FALSE` og `prob=NULL`.

Við munum ekki nota stillingarmöguleikann `prob` mikið en hann segir til um líkurnar á því að hvert og eitt gildi í vigrinum sé valið. Sjálfgefna stillingin er að allar útkomurnar séu jafnlíklegar sem er yfirleitt það sem við viljum.

Stillingarmöguleikann `replace` munum við hins vegar nota. Sjálfgefna stillingin (`replace=FALSE`) gefur til kynna að valið sé án skila eins og það er kallað. Það þýðir að um leið og ein útkoma hefur verið valin þá getur hún ekki verið valin aftur. Þessa stillingu myndum við t.d. nota ef við vildum velja ákveðinn fjölda viðfangsefna úr endanlegu þýði. Látum til gamans útkomumengið okkar vera jólasveinana 13. Við búum til vigurinn `jolasveinar` sem inniheldur heiti allra jólasveinanna með skipuninni:


```{r}
jolasveinar <- c(
  "Stekkjastaur", 
  "Giljagaur", 
  "Stufur", 
  "Thvorusleikir",
  "Pottaskefill", 
  "Askasleikir", 
  "Hurdaskellir", 
  "Skyrgamur", 
  "Bjugnakraekir",
  "Gluggagaegir", 
  "Gattathefur", 
  "Ketkrokur", 
  "Kertasnikir"
)

jolasveinar
```


::: {.callout-caution}

## Varúð

Takið eftir því hvernig við setjum gæsalappir utanum nafnið á hverjum einasta jólasveini. Þær mega ekki gleymast því án gæsalappa værum við óvart að segja R að það væri til breyta sem heitir nafni jólasveins.

```{r}
Stekkjastaur <- "LEPPALÚÐI!"

jolasveinar <- c(
  Stekkjastaur, 
  "Giljagaur", 
  "Stufur", 
  "Thvorusleikir",
  "Pottaskefill", 
  "Askasleikir", 
  "Hurdaskellir", 
  "Skyrgamur", 
  "Bjugnakraekir",
  "Gluggagaegir", 
  "Gattathefur", 
  "Ketkrokur", 
  "Kertasnikir"
)
jolasveinar
```

:::  

Skipunin að neðan velur fjögur ólík gildi úr vigrinum `jolasveinar` af handahófi, þ.e.a.s. velur fjóra ólíka jólasveina af handahófi. 

```{r}
#| echo: false

jolasveinar <- c(
  "Stekkjastaur", 
  "Giljagaur", 
  "Stufur", 
  "Thvorusleikir",
  "Pottaskefill", 
  "Askasleikir", 
  "Hurdaskellir", 
  "Skyrgamur", 
  "Bjugnakraekir",
  "Gluggagaegir", 
  "Gattathefur", 
  "Ketkrokur", 
  "Kertasnikir"
)
```


```{r}
sample(jolasveinar, 4)
```


::: {.callout-tip}
## Æfing

Lagaðu eftirfarandi kóða þannig að hver jólasveinn getur verið valinn oftar en einu sinni þannig að við fáum ekki villu

```{webr-r}
#| context: setup

jolasveinar <- c(
  "Stekkjastaur", 
  "Giljagaur", 
  "Stufur", 
  "Thvorusleikir",
  "Pottaskefill", 
  "Askasleikir", 
  "Hurdaskellir", 
  "Skyrgamur", 
  "Bjugnakraekir",
  "Gluggagaegir", 
  "Gattathefur", 
  "Ketkrokur", 
  "Kertasnikir"
)
```


```{webr-r}
sample(jolasveinar, size = 14)
```
:::  
